【裁判字號】    95,訴,2326
【裁判日期】    951124
【裁判案由】    家暴殺人未遂等
【裁判全文】
臺灣板橋地方法院刑事判決              95年度訴字第2326號
公  訴  人  臺灣板橋地方法院檢察署檢察官
被      告  己○○
選任辯護人  趙建和律師
上列被告因家庭暴力罪之傷害案件，經檢察官提起公訴（九十五
年度偵字第一四七九二號），本院判決如下：
    主  文
己○○連續傷害人之身體，處有期徒刑壹年貳月。
扣案水果刀壹支沒收。
    事  實
一、己○○與戊○○為前配偶（業於民國九十四年九月九日離婚
    ），丁○○則為戊○○之胞姊，三人具有家庭暴力防治法第
    三條第一款、第四款所定家庭成員之關係。己○○離婚後對
    戊○○至為不滿，並懷疑其另有交往對象，復認係丁○○誘
    引挑唆之故，使戊○○耽於冶遊而造成離婚之結果，因而憤
    恨難平，亟思報復，遂於九十五年六月十日二十時許，攜帶
    其所有之水果刀乙支，至戊○○經常前往由甲○○擔任現場
    管理職務址設臺北縣板橋市○○路十二巷二十六號二樓之「
    來來歌友會」，適戊○○、丁○○與其等友人丙○、乙○○
    等四人，亦至上址消費而坐在該店第七桌飲食。己○○到達
    後先坐在第六桌獨自飲酒，並上臺與該店服務人員合唱，於
    二十二時二十分許在櫃台欲點第二首歌，因為點唱機適為故
    障，己○○眼見戊○○、丁○○與丙○比鄰而坐（乙○○此
    時適前往如廁正在返回途中而不在座位上），認其等之間有
    男女交往關係，心生不滿，乃即趨前至第七桌叫喚戊○○，
    戊○○不回應，己○○心生憤怒，乃基於傷害人身體之概括
    犯意，自右後褲袋抽出所攜帶之水果刀，不發一語即往丙○
    頭部方向揮去，丙○雖為閃躲仍遭揮中，因而受有左臉及鼻
    子大撕裂傷（大於十公分）之傷害。己○○旋即出言罵丁○○，並承上開概括犯意，持水果刀往丁○○胸部、頭部等方
    向刺二次，丁○○雖即以左手阻擋而使己○○所持水果刀掉
    落，惟仍遭刺中二次，因而受有頭部創傷合併掀開性傷口、
    右前胸三公分撕裂傷之傷害。戊○○見狀則急忙上前阻止，
    己○○則承上開概括犯意，徒手抓住戊○○的頭髮，並握拳
    毆打戊○○的頭部、身體等處，致其受有頭部創傷、左臉挫
    傷擦傷、左眼創傷性虹膜炎、下唇、左前臂挫傷、左臂、右
    前臂擦傷、雙眼急性睫膜炎等傷害。而戊○○為阻止己○○
    對其所為現時不法之侵害，乃持所穿之高跟鞋及麥克風反擊
    己○○（戊○○所涉犯傷害罪嫌，經己○○撤回告訴後由檢
    察官另案為不起訴處分），現場其他人員亦加入阻止，己○○因而亦受有左眼角、前額撕裂傷，臉部、右上臂、左前臂
    挫傷、右手、右手指挫傷之傷害。嗣經甲○○報警處理，警
    於同日二十二時二十五分到場逮捕己○○而查獲，並扣得上
    開水果刀乙把。
二、案經丙○、戊○○、丁○○訴由臺北縣政府警察局板橋分局
    移送臺灣板橋地方法院檢察署檢察官偵查起訴。
    理  由
一、犯罪事實之認定：
  (一)訊之被告己○○對於上揭犯罪事實，俱為自白不諱明確，核
    與證人乙○○、丙○、戊○○、甲○○於警詢、偵查及審理
    中，及證人戊○○警詢、偵查中所為關於被告行兇過程之證
    述相為合致（證人戊○○於警詢、偵查中之供述經當事人於
    審判程序同意作為證據，其中偵查中證述並無顯不可信之情
    形，依刑事訴訟法第一百五十九條之一第二項規定，復為證
    據；另其警詢中證述雖屬審判外陳述，本院審酌該等言詞陳
    述作成時之情況，認為適當，依刑事訴訟法第一百五十九條
    之五第一項之規定，得為證據），復有亞東紀念醫院診斷證
    明書三紙（戊○○、丁○○及乙○○部分）、臺北縣立醫院
    診斷證明書乙紙（被告部分）、現場圖、現場相片十二幀及
    扣案水果刀乙把可為佐證，堪信被告上開自白應與事實相符
    。
  (二)公訴人雖認被告係基於殺人之犯意而持刀對告訴人丙○、丁○○行兇，因認被告係犯刑法第二百七十一條第二項、第一
    項之殺人未遂罪嫌。惟：
    1.按犯罪事實應依證據認定之，無證據不得認定犯罪事實，
      刑事訴訟法第一百五十四條第二項定有明文。又認定犯罪
      事實所憑之證據，雖不以直接證據為限，間接證據亦包括
      在內，然而無論直接或間接證據，其為訴訟上之證明，須
      於通常一般之人均不致有所懷疑，而得確信其為真實之程
      度者，始得據為有罪之認定，倘其證明尚未達到此一程度
      ，而有合理之懷疑存在時，事實審法院在心證上無從為有
      罪之確信，自應為無罪之判決，最高法院七十六年度台上
      字第四九八六號判例意旨闡示甚明。另告訴人之告訴，係
      以使被告受刑事訴追為目的，是其陳述是否與事實相符，
      仍應調查其他證據以資審認，此亦有最高法院五十二年度
      台上字第一三○○號判例可資參照。
    2.公訴人認被告係基於殺人之犯意而為上開持刀對告訴人丙○、丁○○行兇之犯行，無非係以告訴人之指訴、告訴人
      丙○、丁○○受傷之部位、被告攜帶水果刀前往案發地點
      及該刀具於砍殺告訴人丁○○時斷裂等事實，為其論據。
      訊之被告則堅詞否認有殺人之犯意，辯稱僅係基於傷害之
      意思欲教訓告訴人三人等語。
    3.被告本件行為究係基於傷害犯意抑或殺人犯意而為之，乃
      存在其內心之主觀情狀，旁人無法直接察知，而僅能由其
      客觀行為及相關事實，本於經驗法則及論理法則而資以判
      斷，而其認定亦必需達超越合理之懷疑而具法律上確信之
      程度，不能僅因有所疑而逕為遽斷。查：
      (1)人體之頭、胸等部位固係多項要器官之所在，然對該等
        部位攻擊是否足以造成生命危險，仍需視下手輕重及傷
        害程度而為判斷，並非對該等部位之攻擊即可認行為人
        有致人於死之意思。本件告訴人告訴人丙○所受上開左
        頰傷害部位，並無足以威脅生命之大動脈，卻有豐富之
        微血管及靜脈，傷口平整，推測為利器所為，並非一般
        穿剌方式所造成，推測應為切割方式，該傷口若能及時
        處理及控制出血，並無生命威脅，此有亞東紀念醫院九
        十五年十月十三日亞歷字第○九五六四一○五一四號函
        在卷可據。又告訴人丁○○所受頭部傷口型態為Ｖ字型
        掀開，屬利器傷，以揮歌所致較為符合，該處傷口並無
        大動脈，所受傷害情形亦無生命危險；另其右前胸撕裂
        傷依其型態同為利器傷，傷害型態係線狀撕裂，揮砍穿
        剌均可造成，所受傷害情形並無生命危險，此亦有亞東
        紀念醫院九十五年十月十三日亞歷字第○九五六四一○
        五一五號函附卷可稽。是告訴人二人受傷情狀客觀上既
        尚未達造成生命危險之程度，徒由其等受傷情形尚難遽
        認被告主觀上確有殺人之意思。
      (2)又告訴人三人及證人乙○○固於警詢及偵查中，指稱被
        告攻擊丙○時係持刀剌向頸部位置云云，惟證人丙○及
        乙○○於本院審理中，均明白證稱被告當時係右手持刀
        平揮丙○頭、頸部之位置（參審判筆錄第六頁、第二十
        一頁），此與上開亞東紀念醫院覆函所載丙○所受左頰
        傷害推測應為切割方式之情形合致，顯見被告當時並非
        以殺傷力道較強之砍剌方式為之，則由其持刀行兇之方
        式亦難推斷被告當時確有殺人之意思。而證人丙○及乙○○雖均稱當時若非被告閃躲即會剌中頸部云云，然此
        核屬推測之詞，尚難遽為憑信，且其等均證稱告訴人丙○當時係向後靠而閃躲等語（參本院判筆錄第六頁、第
        二十五頁），以被告當時係以右手持刀平揮方式攻擊之
        情況觀之，是否得以因此逕為認定被告確係針對丙○之
        頸部攻擊，容非無疑。況被告揮剌丙○乙刀後，立即越
        過丙○而進入第七桌之內側攻擊丁○○，此經被告、告
        訴人三人及證人乙○○均供陳一致在卷，則茍被告確有
        殺害丙○之意，則在當時丙○閃躲而僅受左頰傷害情形
        下，衡情被告當應持續攻擊以達致丙○死亡之目的，焉
        有僅揮剌乙刀使丙○受傷後即停止攻擊丙○之理？是依
        上開事證，尚難確認被告持刀剌告訴人丙○之時主觀上
        具有殺人之犯意。
      (3)再者被告於刺傷丙○後，即進入第七桌座位內部，持刀
        以接連刺告訴人丁○○之胸部及頭部成傷，此為被告及
        告訴人丁○○、丙○及乙○○於本院審理中均供陳一致
        在卷。又被告雖辯稱係以正手朝前之方式剌丁○○云云
        ，惟被告進入第七桌座位內部時，原坐於座位上之丁○○即為站立，被告則持刀以反手由上往下之方式剌其胸
        部與頭部，此經告訴人丁○○指陳其明，核與證人丙○
        於本院證稱看見被告攻擊丁○○之第一刀，係反手持刀
        由上往下揮剌等語（參本院審判筆錄第九頁）相符，是
        被告就此持刀方式部分之辯解，容無可採。惟告訴人丁○○於偵查中雖指稱其認為被告係欲往心臟部位剌，惟
        因被其出手阻擋而傷到頭部云云（參偵查卷第九十四頁
        ），然被告堅詞否認，並辯稱當時係欲剌告訴人丁○○
        手臂，結果傷到其頭部等語。查被告兩次出手行剌告訴
        人丁○○之時，均為告訴人丁○○出手阻擋，此經被告
        及告訴人丁○○均一致供陳在卷，而告訴人丁○○於本
        院審理中並明確供稱被告出手時，因遭其阻擋致所持水
        果刀偏離剌中胸、頭等受傷位置，其並不知被告本欲剌
        何處等語（參本院審判筆錄第十七頁），是被告最後剌
        中告訴人丁○○之身體部位既係因告訴人丁○○出手阻
        擋所導致，則被告原先所欲行剌之確實部位究為何處，
        依現存事證即難為肯確之認定。況告訴人丁○○所受頭
        部創傷合併掀開性傷口長約八公分，右前胸撕裂傷則長
        約三公分、深僅傷及皮層（病歷記載為derm.3），且均
        無生命危險，此有其上開亞東紀念醫院回函、病歷與所
        附臺北縣政府消防局救護紀錄表在卷可據，顯見告訴人
        受傷程度並非深重，尤難憑認被告當時確有致命之意思
        。又告訴人雖指訴被告行兇之時尚口出「給你死」等語
        ，惟當時在場之證人丙○、乙○○、甲○○及丁○○等
        人就被告對告訴人丁○○行兇之時是否口出惡語之部分
        ，或稱未聽清楚，或稱僅聽到被告在罵三字經，至於有
        無說「給你死」之語則未聽見，是尚難徒以告訴人丁○○一己指訴遽為憑認。再者被告於對告訴人丁○○刺第
        二刀後，於警扣得之時雖有斷裂之情形，公訴人並據此
        認被告持刀行兇力道強大而認有殺人之意思云云，惟被
        告否認該水果刀係於刺告訴人丁○○之時斷裂，辯稱係
        在戊○○拿高跟鞋對伊敲打，證人乙○○亦上前拉扯之
        際，伊向後退使水果刀壓到桌子而折斷等語。查告訴人
        丁○○於本院審理時表示僅知被告刀子被其以手擋掉，
        並不知被告所持之刀係於何時斷裂等語（參本院審判筆
        錄第十六頁），另證人丙○、乙○○、丁○○及甲○○
        除陳稱看見被告所持之刀掉落之外，亦無關於該水果刀
        係因被告剌告訴人丁○○而斷裂之證述。而告訴人丁○○所受傷害並非深重，已如前述，以其受傷情形顯不足
        以使被告所持水果刀因而斷裂，依卷證資料告訴人丁○○亦無其他身體部位受有刀傷之情形，是以該水果刀之
        斷裂應非由於剌告訴人丁○○之時刀道過猛所致；參以
        被告之後尚被現場其他人員阻止，並因而亦受有左眼角
        、前額撕裂傷，臉部、右上臂、左前臂挫傷、右手、右
        手指挫傷之傷害，有臺北縣立醫院診斷證明書乙紙可據
        ，足見當時場面混亂，亦不能排除該水果刀係因遭告訴
        人丁○○阻擋而掉落後，在現場衝突混亂之際為人或物
        品壓斷之可能性，自難以據此認被告確有殺人之意思。
    4.綜上，依被告本件行為之緣由、行為之工具及情狀等，雖
      可懷疑被告有殺人意思之可能，公訴人所指被告係本於殺
      人之意思而持刀行剌之部分，固非無據。然依卷存事證資
      料，本院認其證明程度仍未能超越合理之懷疑，而尚未達
      法律上確信之程度，依前開說明，自不能遽認被告確具有
      殺人之主觀犯意，而僅能認定其行為時主觀上係基於傷害
      之意思而為之。
  (三)綜上所述，本件事證已臻明確，被如事實欄所載之犯行已足
    認定，應予依法論科。
二、論罪科刑之法律適用：
  (一)按被告行為後，刑法及其施行法於九十四年一月七日修正公
    布，並自九十五年七月一日修正施行，另罰金罰鍰提高標準
    條例第二條之規定配合刑法修正同時刪除。依修正後刑法第
    二條第一項之規定：「行為後法律有變更者，適用行為時之
    法律。但行為後之法律有利於行為人者，適用最有利於行為
    人之法律。」。上開刑法、刑法施行法等相關法律之修正雖
    非個別刑罰處罰規定或構成要件之變更，然已影響行為人刑
    罰之法律效果，應屬刑法第二條第一項所定之法律變更（最
    高法院八十三年度台非字第一九九號判決意旨參照）。是本
    件自應就被告適用修正前後相關規定法律效果綜合比較後，
    依上開規定適用法律，並應依比較後之結果一體適用，不得
    就新舊法個別項目割裂適用（最高法院九十五年第八次刑事
    庭會議決議意旨參照）。茲比較說明如下：
    1.被告己○○基於傷害之意思，以持刀揮剌及徒手毆打之方
      式傷害被害人身體，依其行為時法即刑法及其施行法於九
      十五年七月一日修正施行前之規定，係犯刑法第二百七十
      七條第一項之傷害罪。公訴人認被告所涉係同法第二百七
      十一條第二項、第一項之殺人未遂罪，依前開說明容有未
      洽，其起訴法條應予變更。被告先後傷害三人之犯行，時
      間緊接，方法相同，觸犯構成要件相同之罪，顯係基於概
      括犯意所為，乃連續犯之裁判上一罪，應依修正前刑法第
      五十六條之規定論以一罪，並加重刑。
    2.而依刑法及其施行法於九十五年七月一日修正施行，及罰
      金罰鍰提高標準條例第二條之規定配合刑法修正同時刪除
      之相關規定，被告所涉刑法第三百三十六條第二項論罪條
      文之構成要件與法定刑本身固無修改；而其中罰金刑部分
      原依罰金罰鍰提高標準條例第一條前段之規定提高結果，
      其最高額金額為銀圓一萬元（合新臺幣三萬元），而修正
      後罰金罰鍰提高標準條例第一條前段停止適用，並增訂刑
      法施行法第一條之一，將上開罰金刑之貨幣單位改為新臺
      幣，並提高為三十倍，以此計算其金額為新臺幣三萬元，
      是罰金刑最高額部分並無實質變動；然罰金刑之最低額因
      刑法第三十三條第五款之修正，由原先經罰金罰鍰提高標
      準條例提高後之銀圓一百元（合新臺幣三百元），再提高
      為新臺幣一千元，自以修正前之規定較輕。另修正後刑法
      已刪除原第五十六條關於連續犯論以一罪之規定，是被告
      三次傷害行為依修正後定即應論以三罪，就各罪均諭知主
      刑後，再依修正後第五十一條第五款定其應執行之刑，顯
      較修法前僅依連續犯論以一罪之情形為重，對被告而言修
      法後之規定並無較為有利之處。是就上開本件所涉各可能
      之法律適用項目綜合比較結果，修法後之規定並無有利於
      行為人之情形，應依刑法第二條第一項前段之規定，適用
      被告行為時即刑法及其施行法於九十五年七月一日修正施
      行前之規定，其適用內容如前二(一)1.所述。
  (二)爰審酌被告並無犯罪科刑紀錄，有臺灣高等法院被告前案紀
    錄表在卷可參，素行非劣，因感情糾葛而為本件犯行，並牽
    連無關之人，動機可訾，並具相當之惡性，而其造成告訴人
    之傷害程度雖非深重，然對告訴人丙○、丁○○傷害部分係
    以持刀方式為之，對告訴人造成之驚懼甚深，此由本院審理
    時告訴人之神情反應可知，尤應予以相當之非難，不宜輕縱
    ，且迄今仍未能與告訴人達成和解等犯罪後態度之一切情狀
    。量處如主文所示之刑，以資儆懲。扣案水果刀乙支，為被
    告所有供其本件傷害犯罪所用之物，業據被告明在卷，應依
    刑法第三十八條第一項第二款之規定併為沒之諭知。
據上論斷，應依刑事訴訟法第二百九十九條第一項前段、第三百
條，刑法第二百七十七條第一項、第三十八條第一項第二款，修
正前刑法第五十六條，罰金罰鍰提高標準條例第一條前段，判決
如主文。
本案經檢察官曾文鐘到庭執行職務。
中    華    民    國    95    年    11    月    24    日
                  刑事第十庭  審判長法  官  侯  志  融
                                    法  官  張  宏  節
                                    法  官  楊  博  欽
以上正本證明與原本無異
如不服本判決應於送達後十日內向本院提出上訴狀
                                    書記官  李  慈  容
中    華    民    國    95    年    11    月    24    日
附錄本案論罪科刑法條全文：
中華民國刑法第二百七十七條
  傷害人之身體或健康者，處三年以下有期徒刑、拘役或一千元
  以下罰金。
  犯前項之罪因而致人於死者，處無期徒刑或七年以上有期徒刑
  ；致重傷者，處三年以上十年以下有期徒刑。


司法院資訊處製作；財團法人民間司法改革基金會備份。
